【裁判字號】    94,上易,551
【裁判日期】    950310
【裁判案由】    詐欺等
【裁判全文】
臺灣高等法院高雄分院刑事判決         94年度上易字第551號
上  訴  人
即  被  告  乙○○○
                        38弄.
選任辯護人  蔡鴻杰律師
上列被告因詐欺等案件，不服臺灣高雄地方法院94年度易字第72
7 號中華民國94年7 月15日第一審判決（起訴案號：臺灣高雄地
方法院檢察署93年度偵字第15353 號），提起上訴，本院判決如
下：
    主  文
原判決撤銷。
乙○○○共同意圖為自己不法之所有，以詐術使人將本人之物交
付，累犯，處拘役肆拾日。如易科罰金，以參佰元折算壹日。
    事  實
一、乙○○○於民國85年間，因竊盜案件，經臺灣高雄地方法院
    判處有期徒刑4 月，經本院於86年8 月28日駁回上訴確定，
    於87年3 月26日縮刑期滿，執行完畢。緣乙○○○之配偶夏
    經鴻涉犯毒品危害防制條例案件，經台灣高雄地方法院檢察
    署檢察官於91年8 月10日訊問後，諭知交保新台幣（下同）
    3 萬元，乙○○○缺錢不得已，向地下錢莊姓名年籍不詳之
    成年男子「林先生」借款2 萬元（每30天利息3 千元，借錢
    時先扣，實拿1 萬7000元），另由夏經鴻之姐甲○○○支助
    1 萬元後，由甲○○○向高雄地檢署繳交保証金3 萬元，使
    夏經鴻得以獲釋。嗣「林先生」於91年8 月中旬某日，要求
    乙○○○以乙○○○名義，購買一部自小客車由「林先生」
    使用抵債，並由乙○○○以分期付款方式清償該車之貸款，
    經乙○○○同意，與「林先生」共同基於意圖為自己不法所
    有之犯意聯絡，明知其與「林先生」均無償還貸款之意思，
    交付其名義郵政存簿儲金簿予「林先生」（另身分証於借款
    時已交付），由「林先生」向不知情之宋怡萱訛稱乙○○○
    購買車號F5－8680號自用小客車須貸款，欲向南山人壽保險
    股份有限公司（下稱南山人壽公司）申辦貸款，宋怡萱乃以
    電話向乙○○○確認後，宋怡萱與南山人壽公司辦理對保人
    員高小姐於91年8 月21日，前往高雄縣湖內鄉○○村○○路
    ○段91巷36弄16號乙○○○住處，再度確定乙○○○有固定
    住所及辦理貸款意願後，當場由乙○○○簽訂車輛動產擔保
    暨借款契約書、撥款授權書，約定由乙○○○為動產擔保交
    易之債務人，以該車設定動產抵押，向南山人壽公司借款20
    萬元，並由乙○○○之配偶夏經鴻擔任連帶保證人，乙○○
    ○應自91年9 月22日起至95年8 月22日止，共48期，每月為
    1 期，每期應繳納分期款6086元之本息，約定抵押車輛之存
    放地點為吳月娟上開住處，借款未清償完畢前，非經南山人
    壽公司同意，不得將車輛移置他處、出賣、出質或為其他處
    分，以動產擔保交易方式辦理動產抵押設定，並約定南山人
    壽公司核准後之貸款，匯入宋怡萱位於國泰世華銀行前鎮分
    行之宋怡萱帳號000000000000號帳戶。「林先生」並於91年
    8 月22日將車號F5－8680號自用小客車自柯泰和名義，移轉
    登記予乙○○○名義，使南山人壽公司不知情之承辦人員因
    而陷於錯誤，誤認乙○○○確有購買上開自用小客車，並有
    還款之真意，因而准予核撥貸款20萬元予國泰世華商業銀行
    前鎮分行宋怡萱帳戶，宋怡萱將20萬元領出轉交「林先生」
    ，「林先生」乃免除乙○○○所積欠之債務，而乙○○○自
    始未取得上開自用小客車，且未依約將之停放約定停放之處
    所，由「林先生」將該車遷移該處，致生損害於債權人南山
    人壽公司。而乙○○○及「林先生」在上開貸款第1 期清償
    期屆至時，即未清償，經南山人壽公司催討未果，並派員至
    車輛約定存放地點查訪無著，始知受騙。
二、案經南山人壽公司訴由臺灣高雄地方法院檢察署檢察官偵查
    起訴。
    理  由
一、訊據被告乙○○○固坦承有去辦理貸款之事實，惟矢口否認
    有何詐欺及違反動產擔保之犯行，辯稱：伊跟宋怡萱講的話
    都是「林先生」教他說的，是「林先生」慫恿甚至恐嚇伊辦
    理本件貸款，伊沒看過車，故並無詐欺及違反動產擔保交易
    法云云。查：
  (一)被告之配偶夏經鴻涉犯毒品危害防制條例案件，經高雄地檢
    署檢察官於91年8 月10日訊問後，諭知交保3 萬元，被告自
    籌2 萬元，另由夏經鴻姐姐甲○○○支助1 萬元，並由甲○
    ○○向高雄地檢署繳交保証金，使夏經鴻得以獲釋，業經甲
    ○○○結証屬實，並有高雄地檢署95年1 月23日雄檢博檔字
    第0950000026號函及所附諭2 知交保報到單、訊問筆錄、被
    告具保責付辦理程序單、刑事保証金收據可資佐証（本院卷
    一七七至一七八頁、一五九至一六二頁、一二八至一三一頁
    ）。又証人宋怡萱証稱：「（本件是車子買賣的貸款案？）
    是」、「（買主是何人？）乙○○○」、「（賣主是何人？
    ）我不知道」、「（本件林先生是否代表賣方？）對」、「
    （林先生何姓名？）不知道，只叫他林大哥」、「（林先生
    是否為金主或代書之類的人？）應是『車番』。就是賺取中
    間差價的人」、「（被告資料是何人提供的？）林先生」、
    「（你有向被告確認是否要買車？）有。買賣契約書是我私
    下跟被告簽的。這是為了保障我的權益，我只幫被告辦貸款
    ，並與銀行至被告家對保」、「（對保當天，被告有無跟你
    確定要買這台車？）有，我跟銀行小姐去對保時，在簽動產
    擔保契約之前，還有再跟被告確認是否要買這台車，所以我
    們才簽」、「（是否有幫被告向南山人壽辦理20萬元貸款？
    ）對」、「（何人與你接洽？）是一位林先生，他說被告要
    買裕隆的車子，對方把資料傳給我，我會主動打電話客人是
    不是有要買這台車，並詢問車型，知否買車這個狀況，客人
    說對，我就把客人的資料傳真給銀行審核，銀行會去照會客
    人說，詢問是否買了何種車型、車價、貸款金額、期數，是
    否有符合，銀行並會調取聯徵資料，看客人是否有負債，再
    由銀行准核貸款與否。之後初審銀行OK，貸給他20萬元，很
    少客人貸20萬要分4 年，分48期，所以我有訊問他，他說對
    ，因為他不希望月繳金額卡到自己，因為期數愈長，繳的愈
    少，銀行核准後，我就跟友邦融資的貸款小姐去被告家對保
    ，因為銀行擔心被倒帳，所以有2 個方法選擇對保，1 個是
    到他家，1 個是到他工作地方，當時被告表示他在擺夜市，
    所以無法到他工作的地方對保，我跟銀行的人就去他家對保
    ，他們是夫妻互保，由太太做車主，先生做保人，我們去他
    家時，我覺得OK，因為他們家的房子看起來不便宜，而且我
    舅舅剛好買在他們家附近，我就跟他們說你們這房子不便宜
    ，他先生就說對，貸款還在繳，因為當時他們這樣講，我認
    為信用無瑕此，且被告與母親及小孩一起共住，銀行比較喜
    歡找三代同堂之客人，因為比較不會被倒帳。今天聯徵會過
    、電話照會會過，但是銀行是否能核貸，是在銀行對保的小
    姐，她如果去到客人家，覺得狀況不OK，或電話不通，可拒
    絕不貸。可是她去到那邊，狀況都很OK，金額原本這台車可
    貸到26萬（元），但被告只貸八成20萬（元），所以小姐就
    回去照實寫對保的狀況」、「（你剛才所述對方是林先生還
    是何人？）對方是林先生。我剛才說的客人是指被告」、「
    （你與被告見過幾次面？）1 次，就是對保那1 次」、「（
    你與被告有電話聯絡？）有，就是剛開始問他是否要貸款。
    他住路竹，我和銀行要去對保時，還有先打電話問他」、「
    （為何20萬元的款項是撥到你的帳戶？）我與林先生不是第
    一次合作。他之前就有找過我，但他的案子銀行都沒有過。
    我跟友邦不是第一次合作，我之前跟很多車行合作時，就曾
    跟友邦申請其他車貸。以前我跟其他車行配合，都是車款直
    接撥到我戶頭，我再直接帶去車行，因為我跟車行比較熟，
    他們比較信任我，他們相信車款撥下來後，我會把款項帶去
    給他。本件是我忘了跟銀行說，銀行也沒有提醒我這件款項
    要撥到何人戶頭，所以對保完了後，我就打電話問林先生，
    車款要撥給誰，林先生有跟我說要撥到那一個帳戶，我就打
    電話給銀行講這個狀況，可是他們的資料都已先寫上要匯給
    誰，如果今天要變更，明天就無法匯款，車子就無法如期交
    車。之後我就詢問林先生有無意見，我跟他說明天下午幾點
    車款會匯至我戶頭，請林先生至國泰世華銀行門口等我，我
    把錢領出來把錢交給他，後來錢就是這樣子誤打誤撞進我的
    帳戶」、「（你是與被告親自對保，為何錢要給林先生？）
    今天辦的是車貸，不是信貸，如果是信貸，錢會直接撥到被
    告的戶頭，因為是車貸，是要撥給林先生。原本被告應與林
    先生簽立汽車買賣合約書，才確實有這筆買賣，才把錢匯給
    林先生，不然被告有可能拿到錢而不買車。而且錢若直接匯
    給被告，就會知道中間人賺了多少。被告應是與林先生簽立
    買的合約書，林先生再與車主簽立賣的合約書，這樣才能構
    成買賣。銀行會認為車主出賣人已把車子過戶給乙○○○，
    不應再把錢匯給他，所以才有中間人的存在，以確保賣方可
    以取得車款，買方可以拿到車」、「（你們已經有談好，而
    且有前往對保，依照交易經驗，匯款帳號十分重要，怎可能
    銀行還會直接匯至你帳戶？）當天對保沒有提到這個問題，
    是對保完了後，我有打電話給林先生，林先生表示客人很趕
    ，明天一定要交到車，如果客人不買了，我們之前的工作就
    白做了」（原審卷四六至五二頁），並有動產擔保交易動產
    抵押設定登記申請書、車輛動產抵押暨借款契約書、F5－
    8680 號 車異動歷史查詢、汽車過戶登記書、車主委託汽車
    買賣業代辦車輛過戶委託書、汽車新領牌照登記書（本院卷
    卅一至卅三頁、卅八頁、九十三年度發查字二五一五號卷四
    至七頁）、汽車買賣合約書、被告及夏經鴻身分証影本、被
    告郵政存簿儲金簿（原審卷六八至至七二頁）、撥款授權書
    、國泰世華商業銀行前鎮分行94年4 月7 日094 國世前鎮字
    第0001 4號函及所附宋怡萱開戶資料暨歷來交易明細表一份
    、外訪報告單及相片可稽（偵卷九至十頁、廿七至廿八頁、
    卅二至卅五頁）。綜上，被告確有以新購買F5-8680 號自用
    小客車為動產擔保抵押品，向告訴人申請辦理貸款20萬元，
    並與南山人壽公司約定該車應停放於高雄縣湖內鄉○○村○
    ○路○段91巷38弄16號乙○○○住處，不得任意遷移、出質
    、處分，然於南山人壽依約撥款至被告當時所同意匯款之帳
    戶後，被告未繳過分期付款，且未曾將上開車輛車停放於約
    定處所，應足認定。復參酌被告自承同意由「林先生」以其
    名義購買車，及辦理動產抵押貸款之情事，故被告與「林先
    生」共同向告訴人詐欺，並違反動產擔保交易法第38條規定
    之犯行，應堪認定。
  (二)由上開宋怡萱証述可知，確有「林先生」之不知姓名年籍之
    成年男子，非被告所虛構。依被告所述，本件乃被告向「林
    先生」借款2 萬元後，「林先生」要求被告購買自小客車，
    並向告訴人申請動產抵押貸款20萬元，「林先生」免除被告
    2 萬元債務，但該車由「林先生」使用，則被告辯稱「林先
    生」係經營地下錢莊之人，應可採信。但被告雖辯稱係遭「
    林先生」慫恿甚至恐嚇而為貸款云云。被告如係遭「林先生
    」慫恿而為本件行為（本院卷廿七頁），其與「林先生」所
    為上開詐欺取財及違反動產擔保交易法之行為，乃不違背被
    告之本意，嗣後自不得作為推諉刑事責任之依據。另被告辯
    稱係遭「林先生」恐嚇而為本件行為，其於91年9 月19日向
    警局報案，有高雄縣政府警察局94年9 月21日高縣警勤字第
    0940041220號函及所附高雄縣警察局110 報案台中心受理各
    類案件記錄表可証（本院卷四三至四四頁）。惟該紀錄表記
    載被告於91年9 月19日下午4 時17分，向警局報案遭地下錢
    莊詐騙錢財，經警員到場處理，於同日下午7 時26分回報被
    告向南山人壽公司貸款手續過程查証無不法之情事，未發現
    詐騙錢財情形。按被告遲至南山人壽公司於91年8 月22日核
    准貸款後近1 個月，始向警方報案，致未能及時查獲「林先
    生」，以証明其確係遭「林先生」恐嚇，卻於報案時，向警
    方空泛稱遭地下錢莊詐騙錢財，而非遭地下錢莊恐嚇，不得
    已而向南山人壽公司抵押貸款，故其報案實係其接獲公路局
    高雄區監理所寄送有關本件汽車設定動產抵押文書後，為免
    按月支付分期款項而為之行為，故該報案行為，不足為被告
    遭「林先生」恐嚇之有利証據。又被告如係遭「林先生」恐
    嚇而為本件犯行，但其意思及行動自由均未完全受制於「林
    先生」，可請求警方協助，且於宋怡萱和告訴人所屬對保人
    員為對保時，本可為不辦理貸款之意思表示。惟其非但未為
    之，反而配合「林先生」請求為之，甚至由其配偶夏經鴻擔
    任保証人，足見其係遭恐嚇而為貸款，尚非可採。
二、按動產擔保交易法第38條雖明文限制以債務人為犯罪主體，
    惟若與債務人有共同實施之情形，依刑法第31條第1 項規定
    以共犯論之，則得為該罪之犯罪主體（最高法院87年度台非
    字第251 號判決參照）。被告以購買自用小客車為告訴人動
    產抵押品之方式，與告訴人訂立動產抵押及借款契約，將購
    買汽車設定動產抵押權予告訴人，向告訴人抵押借款，卻未
    將該動產抵押物品放置於約定處所，並未曾還款，其行為之
    初即有詐欺之意圖及行為。核被告所為，係犯刑法第339 條
    第1 項之詐欺取財罪及動產擔保交易法第38條動產擔保交易
    之債務人意圖不法利益將標的物遷移罪。被告與「林先生」
    就上開犯行，有犯意聯絡及行為分擔，為共同正犯。被告所
    犯上開2 罪之間，有方法結果之牽連犯關係，依刑法第55條
    之規定，應從較重之詐欺取財罪處斷。被告前於86年間，因
    竊盜案件，經原審判處有期徒刑4 月，經本院駁回上訴確定
    ，於87年3 月26日縮刑期滿執行完畢等情，有臺灣高等法院
    被告前案紀錄表在卷（本院卷十一至十二頁），其於有期徒
    刑執行完畢後，5 年以內再犯本件有期徒刑以上之罪，為累
    犯，應依刑法第47條之規定加重其刑。原審據以論處被告詐
    欺取財罪刑，固非無見。惟查：(一)被告係為保釋其配偶夏經
    鴻始向「林先生」借錢，進而與「林先生」共同犯罪，原判
    決認被告係為謀不法利益，與「林先生」共同犯罪，尚有未
    洽。(二)被告係與南山人壽公司訂立動產擔保抵押契約，債權
    人為南山人壽公司，原判決於事實欄記載被告將汽車遷移，
    損害債權人台新銀行，亦有未合。被告上訴意旨否認犯罪，
    指摘原判決不當，雖為無理由，惟原判決既有可議，自應由
    本院將原判決撤銷改判。審酌被告係因經濟困難，為保釋配
    偶夏經鴻時，向「林先生」借款2 萬元，不得已和「林先生
    」共同犯本件犯行，惟被告未取得車子，於本件又居於次要
    地位，南山人壽公司事後亦表示不再追究被告刑事責任，有
    陳報狀可參（原審卷七四頁），且被告坦承部分行等一切情
    狀，爰量處如主文所示之刑，並諭知易科罰金之折算標準。
三、據上論斷，應依刑事訴訟法第369 條第1 項前段、第364 條
    、第299 條第1 項前段，動產擔保交易法第38條，刑法第11
    條前段、第28條、第339 條第1 項、第55條、第47條、第41
    條第1 項前段，罰金罰鍰提高標準條例第1 條前段、第2 條
    ，判決如主文。
本案經檢察官陳宗吟到庭執行職務。
中    華    民    國    95     年    3    月    10    日
                  刑事第八庭    審判長法  官  李炫德
                                      法  官  李淑惠
                                      法  官  蔡國卿
以上正本證明與原本無異。
不得上訴。
中    華    民    國    95    年    3     月    10    日
                                      書記官  黃英彥


司法院資訊處製作；財團法人民間司法改革基金會備份。
